臺灣高等法院刑事判決　　　　　　　　　　　　　　九十三年度上易字第七七八號
　　上　訴　人　臺灣臺北地方法院檢察署檢察官
　　上　訴　人
　　即　被　告　甲○○
右上訴人因被告傷害案件，不服臺灣臺北地方法院九十二年度易字第二二八六號，中
華民國九十三年四月九日第一審判決（聲請簡易判決處刑案號：臺灣臺北地方法院檢
察署九十二年度偵字第八二０七、一一二二三號），提起上訴，本院判決如左：
    主  文
原判決撤銷。
甲○○無罪。
    理  由
一、聲請簡易判決處刑意旨略以：被告甲○○與告訴人乙○○（已經台灣台北地方法
    院檢察署檢察官另為不起訴處分）同為台北縣新店市○○路五至二十一號「三圓
    羅馬社區」住戶，於民國九十一年十一月三日晚上十時許，在社區閱報室內，因
    社區事務之問題發生爭執，被告甲○○竟基於傷害之犯意，徒手毆打告訴人乙○
    ○之臉部，並將告訴人乙○○推倒在地，致告訴人乙○○受有頭部、右膝部挫傷
    等傷害，因認被告涉犯刑法第二百七十七條第一項之傷害罪嫌。
二、聲請簡易判決處刑意旨認被告甲○○涉犯傷害罪嫌，無非以告訴人乙○○之指訴
    ，復有財團法人天主教耕莘醫院出具之診斷證明書，及被告不否認於右揭時、地
    與告訴人發生衝突等情為其論據。訊據被告對於右揭時、地，其與告訴人確有生
    肢體拉扯之情固坦承不諱，然堅決否認有何傷害犯行，辯稱：我進入閱報室，告
    訴人已坐在書桌看書，因我甫返台，欲找尋近日之報紙，乃走到書報架，告訴人
    發現是我，馬上喊說找我很久了，話一說完，告訴人就隨手拿起他放在桌上的雨
    傘朝我的頭部揮打，我出手阻擋，並將雨傘扯丟到旁邊，告訴人繼而欲取書報架
    上的書報夾，我見狀馬上以手壓住書報夾，告訴人乃反身用拳頭打我，我直覺往
    後退，因告訴人打我之瞬間，自己重心不穩往後跌，我想告訴人年齡很大，怕他
    出事，乃出手拉他一把，怕他摔下去，我還沒有抓到告訴人，告訴人就先抓住我
    的手，告訴人重心不穩往後退了好幾步，我慢慢往前把他放下去，我確定告訴人
    安全落地之後，我要跑，但是告訴人還是抓著我的手，我跑不掉，最後我把告訴
    人的手壓住始能安然脫身。我沒有傷害告訴人等語。經查：
(一)告訴人於九十一年十一月三日警詢時證稱：「當時我在圖書室看報，甲○○由外
    進入後，突然將我桌上的雨傘撥開，並打了我巴掌，然後我起來與他拉扯時，他
    又將我摔倒後跑掉」等語，於九十一年十一月七日偵查時證稱：「甲○○突將我
    置於桌上的雨傘打到地上，再以手打我右臉頰，致使我臉頰紅腫，我起身質問他
    為何打人，他竟將我推倒在地，致使右膝部挫傷」等語，於九十二年七月十一日
    偵查時仍證稱：「當時我在看報，雨傘放在旁邊，他一進來，就用手將我雨傘打
    到地上，並朝我面部打一巴掌，他打我一巴掌後，我便站起來與他扭打，他將我
    摔倒在地，就跑了」等語，告訴人於警詢、偵查時之證述一致，且接近案發之時
    間，衡情應無誤記之理，是依告訴人之指訴，被告係先掌摑告訴人臉部，繼而將
    告訴人摔倒於地，復觀諸告訴人所提出之由財團法人天主教耕莘醫院出具之診斷
    証明書所載之告訴人傷勢為告訴人受有臉部、右膝部之「挫傷」，核告訴人所指
    訴遭被告攻擊致受傷之經過與耕莘醫院所載之告訴人傷勢似若合符節。然細觀該
    診斷證明書僅載明告訴人受有臉部、右膝部之「挫傷」，並未說明告訴人受傷之
    實際位置及傷勢面積，本院乃函詢財團法人天主教耕莘醫院告訴人頭部、右膝部
    挫傷之確實位置及其傷勢面積，據復以：「乙○○主訴頭面部疼痛，右膝疼痛。
    體檢結果：顏面上唇部有瘀紅，一＊一平方公分，其他皆無擦傷，無瘀血，浮腫
    現象。Ｘ光檢查結果：無異常發現。診斷：為輕度頭面與右膝挫傷，此有財團法
    人天主教耕莘醫院九十三年六月四日以耕醫病歷字第０六九五號函附之告訴人病
    歷摘錄單、護理評估記錄及急診病歷記錄表等件在卷可稽，故告訴人所受之傷勢
    僅有顏面上唇部有輕微之瘀紅一＊一平方公分，至於診斷證明書所載之右膝部挫
    傷，則純粹出於告訴人之主訴，又該頭部、右膝部位疼痛，衡情無法由患者之外
    觀及科學儀器予以檢視，亦純粹出於患者之主訴，甚且右膝經Ｘ光檢驗結果亦無
    任何外傷，是此部分右膝部挫傷之記載，純屬告訴人主觀之知覺，另無其他證據
    足以證明告訴人確有此部分挫傷之傷害；衡諸告訴人於案發當日固前往耕莘醫院
    急診，然診斷結果僅顏面上唇部有輕微之瘀紅一＊一平方公分，此與告訴人所指
    訴被告掌摑其臉頰所得造成之傷勢位置及面積 (告訴人稱係臉頰、驗傷結果係上
    唇部，告訴人稱掌摑，應造成較大面積之紅腫或瘀傷、驗傷結果僅小面積之瘀紅
    ) 明顯不同，故被告有無出手掌摑告訴人已堪質疑，又案發當時告訴人為七十五
    歲高齡之人（民國十六年三月十三日生），被告則為四十一歲之壯年人，倘如告
    訴人所指訴被告復基於傷害之犯意將告訴人推或甩倒於地，何以告訴人之身上除
    上唇部之細小瘀紅外，別無其他傷勢，況且以被告與告訴人之年齡及體力之懸殊
    ，若被告真係有傷害告訴人之故意，衡情告訴人又豈有僅受上唇部之小瘀紅之理
    ，是告訴人之指訴顯有瑕疵，已難採信。
(二)被告與告訴人均不否認彼此有肢體之拉扯，然彼此均互指係對方先出手等語，顯
    然告訴人上唇部之小瘀紅應係被告與告訴人在肢體拉扯之間不慎碰觸所造成，故
    本案其次要審究者即為被告與告訴人發生拉扯之緣由及係何人先行出手？因案發
    之時除被告與告訴人外，該閱報室內、外並無他人目睹本案始末，本院乃前往勘
    驗現場，並在閱報室內訊問證人，證人唐素鳳即三圓羅馬社區住戶於本院前往現
    場勘驗時結證稱：「九十一年間，我們在舞蹈教室跳舞，被告當時剛好經過舞蹈
    教室外面，告訴人就拿雨傘或枴杖之類的東西攻擊被告」等語；證人黃兆炘即三
    圓羅馬社區住戶於本院前往現場勘驗時結證稱：「我跟告訴人較熟，因為被告要
    上班，比較少碰面，我都叫告訴人路老，他叫我老弟，我們常聊天」、「我跟告
    訴人聊天，問他為何我聽說告訴人常打人，告訴人親口告訴我他打人只是要教訓
    晚輩，而且他還說他年紀很大，打人不會痛」、「我曾親耳聽告訴人跟我說他打
    打乒乓球的人，是因為要教訓他們不來開會（指管理委員會）」、「我想可能告
    訴人年紀大，如果人家意見與他不合，他就比較容易激動」、「（親耳聽告訴人
    說教訓過何人？）黃賢明、蔡仲鎧、張一鳴、季正冬，還有一個已離職之保全人
    員，都是跟他意見不合，至於保全人員，告訴人說是保全人員不尊重他」等語；
    證人林心偉即三圓羅馬社區住戶於本院前往現場勘驗時結證稱：「九十一年左右
    ，當時已經很晚，被告跟我是為了被告那棟樓有寵物便溺問題跟我研究，也是為
    了社區的問題，告訴人拿雨傘要攻擊被告，我把告訴人拉住，讓被告先到旁邊去
    ，他們都走了我才走」、「第五屆管理委員會（八十九年或九十年）開會過程中
    ，張一鳴委員為了社區經營理念與告訴人意見不合，產生肢體衝突，張一鳴有小
    兒麻痺，告訴人往前倒，張一鳴往後傾，那天沒看到告訴人拿什麼」、「告訴人
    在社區中屬於長者，以歲數來說排第二，強調晚輩要尊重長輩」、「我視告訴人
    為長輩，我未與告訴人發生衝突，管理委員會共八屆，我已經當七屆管理委員」
    等語。證人唐素鳳、黃兆炘、林心偉均不約而同證述告訴人有主動攻擊社區住戶
    之慣行，其中證人黃兆炘於做證時對於告訴人言必稱「路老」，且其與告訴人平
    日之關係甚佳，而證人林心偉已當選七屆管理委員，且其與告訴人亦無任何糾葛
    ，告訴人對此亦均不否認，且告訴人於本院行準備程序及至現場勘驗時一再提及
    其曾任職法務部，足徵證人唐素鳳、黃兆炘、林心偉所證告訴人依老賣老，對於
    意見與其不合之人會出手教訓之情應屬真實；而本件被告即因警衛台一事之理念
    而告訴人有所不同，雙方互有心結，則衡諸告訴人以往之慣行，告訴人於目睹與
    其理念不合且不知敬老之被告時，乃主動以手持之雨傘「教訓」被告無疑，否則
    倘若被告自始即存心且主動攻擊告訴人，告訴人之傷勢何止於此，故被告所辯係
    告訴人先出手攻擊等語，應堪採信。告訴人既係主動持傘攻擊被告，被告出手阻
    擋，雙方因而發生拉扯，此亦屬被告出於自我防衛本能之反射動作，縱彼此在拉
    扯之間不慎碰觸告訴人，致告訴人上唇部受有極小之瘀紅，然此為制止告訴人之
    攻擊行為所必要，且被告嗣後亦未對告訴人有任何攻擊之行為，故告訴人身上已
    無其他傷勢，被告之防衛行為亦符合社會相當性，顯然被告出於防衛之意思而非
    出於傷害之故意所為。
三、綜上，告訴人之指訴有上述之瑕疵，已難採信，且被告係對於告訴人現時之不法
    侵害，為防衛己身之權利而出於不得己且符合相當性之手段，以防衛己身之權利
    ，符合正當防衛之要件，且未過當，此外復查無其他積極證據足證被告涉有公訴
    意旨所指基於傷害故意而傷害告訴人成傷之之犯行，被告所為顯然不成罪。原審
    不察，而為被告有罪之判決，即有違誤。被告據此上訴，指摘原判決不當，為有
    理由，應予撤銷改判，為被告無罪之諭知。
四、至公訴人上訴意旨請求本院併案審理被告於九十一年十月二十二日，在三圓羅馬
    社區內，出手毆打告訴人致傷之犯行。然本案檢察官聲請簡易判決處刑之傷害事
    實，業經本院認定無罪確定，則該併辦部分即與本件傷害犯行，難認有何連續犯
    之裁判上一罪關係，併案部分既未經起訴，且非本件起訴效力所及，本院自無從
    併予審理，公訴人之上訴即難認為有理由，應移由公訴人另為適法之處理，附此
    敘明。
據上論斷，應依刑事訴訟法第三百六十九條第一項前段、第三百六十四條、第三百零
一條第一項，判決如主文。
本案經檢察官呂光華到庭執行職務。
中　　　華　　　民　　　國　　九十三　　年　　　六　　　月　　 三十 　　日
                              臺灣高等法院刑事第二十四庭
                                  審判長法  官　陳  貽  男
                                        法  官  陳  憲  裕
                                        法  官  徐  世  禎
右正本證明與原本無異。
不得上訴。
                                        書記官  陳  玲  憶
中　　　華　　　民　　　國　　九十三　　年　　　六　　　月　　 三十 　　日
